臺灣臺南地方法院民事判決
110年度重訴字第264號
原      告  金居建設有限公司

法定代理人  劉子照  
訴訟代理人  鄭嘉慧律師
被      告  林坤燦  
訴訟代理人  甘龍強律師
被      告  洪世華  
            鴻運鴻不動產開發有限公司

法定代理人  李應吉  
訴訟代理人  利文曄  
            王偉龍律師
上列當事人間解除契約等事件，本院於民國111年9月8日言詞辯
論終結，判決如下：
    主    　文
原告之訴及假執行之聲請均駁回。
訴訟費用由原告負擔。
    事實及理由
一、原告主張：
　㈠原告為購地建築出售，前經被告鴻運鴻不動產開發有限公司
    （下稱鴻運鴻公司，原告委託之仲介公司）及被告洪世華（
    賣方委託之不動產經紀人）居間仲介，於民國110年5月19日
    向被告林坤燦購買坐落臺南市○○區○○段000地號土地（交通
    用地，下稱803地號土地）及同段804地號土地(甲種建築用
    地，下稱804地號土地，二筆土地合稱系爭土地)，原告已支
    付買賣總價金1,200萬元，系爭土地於110年6月22日移轉登
    記為原告所有（下稱系爭契約）。
　㈡又原告係因賣方於「標的物現況說明書」第5項「本土地是否
    位於政府徵收預定地」、第13項「本土地是否有須供公眾通
    行之私有道路」及第25項「其他重要事項(針對產權、現況
    等任何補充）」，均勾選「否」等情，認為804地號土地可
    全部作為建築使用，始購入該二筆土地。嗣原告委請建築師
    繪製建築設計圖申請指定建築線時，竟驚覺804地號土地西
    側所臨之道路(即南28區道），早於60年間即經台灣省政府
    公告計劃寬度為20公尺（現寬度為6公尺），臺南市佳里區
    公所並依此計劃道路寬度，就原告申請之指示（定）建築線
    申請書圖（110年8月10日核准文號110092)，核定：「現有
    路寬6.00M，應指定路寬20M，雙邊各退縮7.00M」、「A至建
    築線=10.00M，B至建築線=10.00M，A〜B=26.681M，界2至建
    築線=7.84M，界5至建築線=6.98M。」等內容，因建築線需
    退縮7公尺，導致804地號土地約有40%面積無法實際建築房
    屋（下稱系爭瑕疵），顯已不具一般建地之通常效能，而有
    重大瑕疵，且不符合建地買賣之本旨。
　㈢而林坤燦故意隱匿上開道路計劃寬度20公尺，於「標的物現
    況說明書」為不實填載，是原告依民法第354 條第1 項前段
    、第359 條前段、第355 條第2 項後段、第227 條第1 項及
    第256 條等規定，以本件起訴狀繕本送達向林坤燦解除系爭
    契約，並請求其應返還買賣價金1,200萬元及相關稅費269,3
    92元（代書費用7,375元、土地印花稅831 元、地政規費240
    元、謄本費40元、刻印費150 元、買方補貼賣方費用2,156
    元、仲介服務費24萬元、指定建築線費用15,000 元、履保
    專戶履約保證費3,600元等），共計1,226萬9,392元。
　㈣另鴻運鴻公司及洪世華分屬原告及林坤燦委託之仲介公司及
    人員，且主要營業區在臺南市佳里區，對當地土地應具相當
    程度之瞭解及調查，故依其等專業對上開道路計劃寬度20公
    尺之情，應有所知悉並應查證，且依不動產經紀業管理條例
    第22條及第23條規定，應使出賣人據實填載「標的物現況說
    明書」，故洪世華任由林坤燦於「標的物現況說明書」為不
    實填載；另鴻運鴻公司所製作之土地銷售資料表完整繪出土
    地長寬，顯示804地號土地全部可供建築使用，完全未提及
    需作為道路使用等情，致原告受損害，依不動產經紀業管理
    條例第21條及第26條第1項規定，亦應負連帶賠償責任。故
    原告另請求鴻運鴻公司及洪世華應連帶賠償原告1,226萬9,3
    92元，併應與林坤燦負不真正連帶賠償責任。㈢
　㈤並聲明：
　1.林坤燦應給付原告1,226萬9,392元，或洪世華及鴻運鴻公司
    應連帶給付原告1,226萬9,392元，及均自起訴狀繕本送達翌
    日起至清償日止，按週年利率5％計算之利息。如其中任一被
    告已給付時，其他被告於其給付範圍內免給付義務。
　2.請准供擔保得為假執行。
二、被告答辯：
　㈠林坤燦部分：
　1.依系爭契約第13條特約事項第2點所載，買方須於110年6月2
    0日前指定建築線確認可供建築用地，若無法核定指定建築
    線，方得解除契約。而804地號土地確實可供原告指定建築
    線建築，雖因該地臨南28區道之計畫寬度20公尺，而需退縮
    建築線，然兩造並未約定建築線劃設之位置及範圍，依上開
    特約事項，原告自不得解除契約。又南28區道之計畫寬度公
    告至今已逾50年，迄未徵收用地拓寬，倘政府日後依計畫拓
    寬，亦可獲得徵收補償，且依一般交易常情，房地所臨之道
    路愈寬，價值亦愈高，故南28區道如依計畫拓寬至20公尺，
    804地號土地之價值必然提高。因此，該地雖因臨路之計畫
    寬度，而需退縮建築，但不能認有滅失或減少其價值之瑕疵
    ，原告執此主張有重大瑕疵，而解除系爭契約，並不可採。
　2.又原告營業項目為不動產開發、租售及買賣，且其委由擔任
    多家建設公司負責人（或董事）之訴外人葉信宏負責處理本
    件土地買賣事宜，其等均屬購地建屋之專業公司及人士，而
    依仲介人員交付與原告之不動產說明書，其中之電子地圖已
    經標示804地號土地西側臨南28區道，是以一般民眾可輕易
    向主管機關查得道路計畫寬度之公開資訊，則以原告及其受
    託人葉信宏之購地建屋專業，簽約前應已向主管機關查知該
    道路之計畫寬度，倘疏未查詢而不知，亦有重大過失之情事
    ，而被告簽約時尚不知上開資訊，並非故意隱匿不告知，且
    未保證原告可實際建築之面積，是依民法第355條規定，應
    不負瑕疵擔保責任。
　3.再者，倘認原告可解除契約，被告依民法第261條準用第264
    條第1項規定行使同時履行抗辯，是於原告返還土地前，得
    拒絕返還價金，且被告因系爭契約而支出稅費共計321萬2,7
    72元（含土地增值稅8,536元、房地合一稅2,690,761元、仲
    介費360,000元、代書費11,875元、鑑界規費8,000元、履保
    手續費3,600元及拆屋整地費130,000元)，致受損害，並以
    此損害賠償債權抵銷原告所請求之價金。
　㈡洪世華及鴻運鴻公司部分：
　1.803地號土地現況為交通用地，804地號土地現況確無供公眾
    通行之情事，業經仲介人員至現況調查，確認林坤燦於「標
    的物現況說明書」之填載並無不實。又原告委託鴻運鴻公司
    居間承買系爭土地之條件，乃需能指定建築線，此據其簽立
    之不動產買賣意願書特約條款及系爭契約特約事項記載可明
    ，亦即系爭土地如能指定建築線，即合於原告之契約目的及
    效用。而原告買受後已順利申請取得指定建築線圖，故洪世
    華及鴻運鴻公司仲介人員執行系爭土地之買賣仲介業務，並
    無違誤或過失。
  2.又不動產經紀人在執行不動產買賣仲介之業務過程中，固應
    盡相當之查證義務，並應依不動產經紀業管理條例第23條規
    定，以不動產說明書向與其委託人交易之相對人為解說，惟
    上開所謂查證義務自應以相當合理之範圍為其限度，如其已
    盡善良管理人之注意義務仍無從查證，自不得認為其有何過
    失。而建築線是否應退縮之情事，除須以其他資料及經測量
    後始得確定，尚有諸多建築和都市計畫法規須遵守，若非具
    建築或地政專業之人，實難逕就土地現況判斷建築線應否退
    縮及應退縮之範圍。系爭土地所臨之南28區道現況並不在80
    4地號土地內，且周邊臨路建物均無退縮建築之情，是依系
    爭土地之現況及周邊建物，尚無從判斷建築線須退縮之情事
    。另上開道路之計畫寬度係依60年台灣省公路計畫用地寬度
    手冊所載，資料來源為臺灣省政府59年公報，年代已久遠，
    顯逾不動產經紀業應查證之合理範圍，故洪世華及鴻運鴻公
    司未能查證上開資訊，亦難認有欠缺善良管理人之注意義務
    。反觀原告係建設公司，相較於不動產經紀業應更具備建築
    法規知識、經驗及資源，而其尚且未能查知上情，以此要求
    仲介人員，亦有失公允。從而，原告請求洪世華及鴻運鴻公
    司應負連帶賠償責任，並無理由。
　㈢均聲明：
　1.原告之訴及假執行之聲請駁回。
  2.如受不利判決，請准供擔保得免為假執行。
三、兩造不爭執事項：（重訴卷二第12-13頁）
  ㈠原告（買方）經由鴻運鴻公司（買方之仲介）及洪世華（賣
    方之仲介）居間仲介，於110年5月19日向林坤燦（賣方）購
    買系爭803地號（交通用地）及804地號（甲種建築用地）土
    地，原告已支付買賣總價金1,200萬元，系爭土地於110年6
    月22日移轉登記為原告所有。
  ㈡賣方於系爭買賣契約書之「標的物現況說明書」第5項「本土
    地是否位於政府徵收預定地」、第13項「本土地是否有須供
    公眾通行之私有道路」，及第25項「其他重要事項(針對產
    權、現況等任何補充）」，均勾選「否」。
  ㈢804地號土地西側現臨道路寬度為6公尺（南28區道），依據6
    0年台灣省公路計劃用地寬度手冊，記載「區道南28線」之
    計劃寬度為20公尺。
  ㈣原告買受後向臺南市佳里區公所申請系爭土地之指示（定）
    建築線申請書圖，該公所依據前項台灣省公路計劃用地寬度
    手冊記載「區道南28線」之計劃寬度為20公尺，核定：「現
    有路寬6.00M，應指定路寬20M，雙邊各退縮7.00M」、「A至
    建築線=10.00M，B至建築線=10.00M，A〜B=26.681M，界2至
    建築線=7.84M，界5至建築線=6.98M。」等內容，因建築線
    需退縮7公尺，804地號土地上約有40%面積無法實際建築房
    屋（110年8月10日核准文號110092)。
四、兩造爭執事項：（重訴卷二第214頁）
  ㈠原告因為臺南市佳里區公所依據台灣省公路計劃用地寬度手
    冊記載「區道南28線」之計劃寬度為20公尺，核定804地號
    土地建築線需退縮7公尺，約有40%面積無法實際建築房屋等
    情事，主張有減少其通常效用和價值之瑕疵，依民法第354 
    條第1 項前段、第359 條前段、第355 條第2 項後段、第22
    7 條第1 項及第256 條，暨不動產經紀業管理條例第22條、
    第23條等規定，主張解除系爭契約，並請求林坤燦返還價金
    及稅費共計1,226萬9,392元，或請求洪世華及鴻運鴻公司應
    連帶給付上開款項，有無理由？
  ㈡林坤燦下列抗辯，有無理由？
  1.原告申請指定建築線之結果，係應退縮建築，並非不能指定
    建築線，退縮建築並非瑕疵；縱認有瑕疵，原告因重大過失
    而不知有該瑕疵，故其不負瑕疵擔保責任，原告不得解除契
    約？
  2.又依系爭契約第13條第2項特約事項，原告未於110年6月20
    日前確認指定建築線，亦不得再解除契約？
  3.倘若原告得解除契約，被告因系爭買賣支付稅費共計321萬2
    ,772元，應與原告請求之金額相互抵銷？
  ㈢洪世華及鴻運鴻公司抗辯：執行系爭建地居間仲介業務已盡
    現況調查義務，並無過失；原告為建設公司，不知系爭土地
    有建築線退縮之事由，應自負重大過失責任等語，有無理由
    ？
五、本院之判斷：
　㈠按物之出賣人對於買受人，應擔保其物依第373 條之規定危
    險移轉於買受人時無滅失或減少其價值之瑕疵，亦無滅失或
    減少其通常效用或契約預定效用之瑕疵。但減少之程度，無
    關重要者，不得視為瑕疵。出賣人並應擔保其物於危險移轉
    時，具有其所保證之品質；買受人於契約成立時，知其物有
    前條第1 項所稱之瑕疵者，出賣人不負擔保之責。買受人因
    重大過失，而不知有前條第1 項所稱之瑕疵者，出賣人如未
    保證其無瑕疵時，不負擔保之責。但故意不告知其瑕疵者，
    不在此限；民法第354 、355 條分別定有明文。因此，前揭
    法條所謂物之瑕疵，係指買賣標的物現有之品質與應有之品
    質不符，而其不符不利於買受人而言。而決定應有品質之順
    序，首為當事人所保證之品質，再為契約所預定之效用或價
    值，最後為通常效用或價值。是買受人受領買賣標的物後，
    主張物之瑕疵擔保權利，而出賣人否認有物之瑕疵時，應先
    由買受人就瑕疵存在之事實，負舉證之責，必須證明其為真
    實後，出賣人就其否認之事實，始負證明責任。原告主張系
    爭土地有不符契約效用之瑕疵存在，為被告所否認，故本件
    應先由原告就系爭土地存在瑕疵之事實，負舉證責任。 
  ㈡經查：
　1.依據兩造不爭執事項㈠、㈢、㈣所示，原告向林坤燦買受系爭
    土地時，803地號為道路用地，804地號西側臨道路寬度6公
    尺（南28區道），但依據60年台灣省公路計劃用地寬度手冊
    記載，南28區道之計劃寬度為20公尺。原告買受後向臺南市
    佳里區公所申請之系爭土地指示（定）建築線申請書圖，因
    上開道路計劃寬度，核定：「現有路寬6.00M，應指定路寬2
    0M，雙邊各退縮7.00M」、「A至建築線=10.00M，B至建築線
    =10.00M，A〜B=26.681M，界2至建築線=7.84M，界5至建築線
    =6.98M。」等內容，因建築線需退縮7公尺，804地號土地約
    有40%面積無法實際建築房屋等情，固堪認定。
　2.然依系爭契約第13條特約事項第2點，買方須於110年6月20
    日前指定建築線確認可供建築用地，若無法核定指定建築線
    ，方得解除契約等記載，可知兩造約定之契約效用，乃系爭
    土地可申請指定建築線建築，應堪認定。而依前所述，原告
    買受後既向臺南市佳里區公所申請核定系爭土地之指示（定
    ）建築線申請書圖，即已符合上開約定，雖因所指定之建築
    線需退縮，804地號土地面積無法全部建築房屋，惟系爭契
    約既未約定原告可申請指定建築線之位置及範圍，林坤燦亦
    未向原告保證804地號土地面積全部可供建築房屋，原告以
    建築線需退縮之情事，主張林坤燦應負瑕疵擔保責任，即難
    認可採。
　3.又804地號土地雖因面臨計畫道路寬度，而有建築線退縮之
    問題，惟就退縮部分，政府是否徵收尚未明確，尚難認係位
    於政府徵收預定地內，而804地號土地現況並非供公眾通行
    之私有道路，原告復未證明林坤燦出售時知悉上開計畫道路
    寬度之情事，則林坤燦於系爭買賣契約書之「標的物現況說
    明書」第5項「本土地是否位於政府徵收預定地」、第13項
    「本土地是否有須供公眾通行之私有道路」，及第25項「其
    他重要事項(針對產權、現況等任何補充）」，均勾選「否
    」（見兩造不爭執事項㈡），亦難認有不實告知或故意不告
    知之情事。
　4.再804地號土地所臨道路之計劃寬度，乃政府之公開資訊，
    原告為購地建屋之建設公司，應可查知上開資訊，然其買受
    前未先查知，亦有重大過失而不知之情，而林坤燦既未保證
    無此計劃寬度之事，依上開規定，就此部分資訊自不負擔保
    責任。是其抗辯：原告已申請指定建築線，已符合系爭契約
    之約定效用，建築線退縮並非其應負擔之契約瑕疵，且原告
    因重大過失而不知有建築線應退縮之情事，其不負此部分擔
    保責任等情，應認可採。故原告以指定建築線退縮，實際建
    築面積減少40%之情事，依民法第354 條第1項前段、第359 
    條前段、第355 條第2 項後段、第227 條第1 項及第256 條
    等規定，主張解除系爭契約，並請求林坤燦返還其所支付之
    買賣價金及稅費，即不應准許。
　㈢另按不動產經紀人在執行不動產買賣仲介之業務過程中，固
    應盡相當之查證義務，並應依不動產經紀業管理條例第23 
    條規定，以不動產說明書向與其委託人交易之相對人為解說
    ，惟上開所謂查證義務自應以相當合理之範圍為其限度，如
    其已盡善良管理人之注意義務仍無從查證，自不得認為其有
    何過失。原告雖另主張洪世華及鴻運鴻公司依其之仲介專業
    及職責，對上開道路計劃寬度資訊應善盡查證及告知義務，
    然洪世華任由林坤燦於「標的物現況說明書」為不實填載，
    鴻運鴻公司提供之銷售資料亦未提及需作為道路使用，致其
    受損害，依不動產經紀業管理條例第21條及第26條第1項規
    定，請求其等應負連帶賠償責任。
　㈣然林坤燦就標的物現況說明書之填載並無不實，已如前述，
    又原告委託鴻運鴻公司居間承購系爭土地，乃係以需能指定
    建築線為條件，復據其所簽立之不動產買賣意願書第9條特
    約條款及系爭契約第13條特約事項第2點載明（見重訴卷一
    第101、105頁）；另其委託承購當時並未表明土地需可建築
    多少戶數，簽約前後亦未提及指定建築線如需退縮即無購買
    意願等情，亦經證人許均菱（即鴻運鴻公司仲介人員）到場
    具結證述可參（見重訴卷一第383、387頁）。足認原告買受
    系爭土地後可實際建築之面積及戶數，並非洪世華及鴻運鴻
    公司所應負之居間仲介義務，則其等未查證臨路計畫寬度資
    訊，即難認有欠缺善良管理人之注意義務之情事。是原告主
    張洪世華及鴻運鴻公司對系爭土地指定建築線退縮，致其受
    損害之情事，依不動產經紀業管理條例第22條及第23條規定
　　，請求其等應負連帶損害賠償責任，亦無理由。
六、綜上所述，原告主張解除契約既不合法，則其請求林坤燦應
    給付1,226萬9,392元，或請求洪世華與鴻運鴻公司應連帶給
    付其上開金額，及其法定遲延利息，均無理由，應予駁回。
    又原告之訴既經駁回，其假執行之聲請亦失所附麗，應併予
    駁回。
七、本件事證已臻明確，兩造其餘之攻擊或防禦方法及所用之證
    據，經本院斟酌後，認為均不足以影響本判決之結果，爰不
    逐一論列，附此敘明。
八、訴訟費用負擔之依據：民事訴訟法第78條。
中　　華　　民　　國　　111 　年　　11　　月　　30　　日
                  民事第五庭  法  官　陳淑卿
以上正本係照原本作成。
如對本判決上訴，須於判決送達後20日內向本院提出上訴狀。
如委任律師提起上訴者，應一併繳納上訴審裁判費。
中　　華　　民　　國　　111 　年　　12　　月　　8 　　日
                              書記官  謝璧卉